【裁判字號】    94,重訴,46
【裁判日期】    950327
【裁判案由】    確認債權存在
【裁判全文】
臺灣臺南地方法院民事判決              94年度重訴字第46號
原      告  華南商業銀行股份有限公司
法定代理人  乙○○
訴訟代理人  許芳瑞律師
            戊○○
            甲○○
被      告  奇美電子股份有限公司
法定代理人  己○○
訴訟代理人  黃紹文律師
            黃溫信律師
            徐美玉律師
受告知人    正安消防安全器材有限公司
法定代理人  辛○○
訴訟代理人  丙○○
上列當事人間請求確認債權存在事件，經本院於民國95年3月13
日言詞辯論終結，判決如下：
    主  文
確認第三人正安消防安全器材有限公司對被告有新臺幣佰肆拾
萬玖仟玖佰捌拾貳元之債權存在。
原告其餘之訴駁回。
訴訟費用由被告負擔三分之一，餘由原告負擔。
    事實及理由
甲、程序方面：
一、依民事訴訟法第65條規定：「當事人得於訴訟繫屬中，將訴
    訟告知於因自己敗訴而有法律上利害關係之第三人。受訴訟
    之告知者，得遞行告知。」，及第67條規定：「受告知人不
    為參加或參加逾時者，視為於得行參加時已參加於訴訟，準
    用第63條之規定。」，原告於本件訴訟繫屬中將訴訟告知正
    安消防安全器材有限公司（下稱正安公司）（本院卷第109
    至112、116頁），嗣受告知人正安公司並未參加本件訴訟，
    合先敘明。
二、次按法定代理人之代理權消滅者，訴訟程序在有法定代理人
    或取得訴訟能力之本人，承受其訴訟以前當然停止。但有訴
    訟代理人時，不適用之，民事訴訟法第170條、第173條分別
    定有明文。查本件原告法定代理人於起訴後由許德南變更為
    乙○○，業據原告提出華南商業銀行總行函1份為證（本院
    卷第348頁），堪認屬實，又乙○○已依法於具狀向本院聲
    明承受訴訟（本院卷第347頁），並由本院送達繕本予被告
    （本院卷第353頁），是本件訴訟原告之法定代理人已由乙○○承受訴訟，合先敘明。
乙、實體方面：
一、原告主張：正安公司曾於民國91年10月14日簽立授信約定書
    ，而於93年4月22日邀同訴外人丙○○、王麗香向原告借款
    新臺幣（下同）7,000,000元、3,000,000元，93年9月30日
    向原告借款3,600,000元，詎未依約還款，尚欠如附表所示
    之本金、利息、違約金未為清償。經原告聲請臺灣高雄地方
    法院以93年度裁全字第5726號裁定准予假扣押，原告以該假
    扣押裁定聲請對正安公司之財產為假扣押，該院將原告對被
    告之工程款債權部分囑託鈞院執行，鈞院於93年12月9日以
    南院慶93執全助新字第204號核發扣押命令，就正安公司對
    於被告之貨款及工程款債權在10,000,000元及執行費81,000
    元之範圍內予以扣押，被告於93年12月13日12時10分收受該
    命令，竟於93年12月27日具狀聲明異議，表示正安公司對被
    告僅有奇美TFT-LCD光電四廠E40011新建消防工程（含追加
    工程）（下稱系爭工程），消防火警工程（合約編號：0000
    0000cm5），消防配管工程（合約編號：00000000cm5），消
    防配管設備（合約編號：00000000cm5）、消防火警設備（
    合約編號：00000000cm5）」，正安公司已將上述消防火警
    及消防配管工程之貨款及工程款債權14,590,000元讓與訴外
    人敏森工程有限公司（下稱敏森公司），惟前開債權讓與並
    非真正，且將債權讓與事實通知陳建成、黃文星，該二人並
    非被告負責人，其通知對被告不生效力，又依正安公司貸款
    時提出之在建工程明細表，正安公司對被告尚有奇美三廠新
    建設備工程、奇美五廠新建消防工程、奇美電子消防灑水管
    路增設工程存在，被告之聲明異議顯屬不實，爰依強制執行
    法第120條第2項，提起本件訴訟等語。並聲明：確認債務人
    正安公司對被告有10,081,000元之債權存在。
二、被告則以：正安公司承建之被告奇美三廠新建設備工程，已
    於93年3月間完工，已無工程款債權可資請領，被告查無奇
    美五廠新建消防工程、奇美電子消防灑水管路增設工程，現
    正安公司執行者僅有系爭工程，然正安公司因積欠敏森公司
    之工程施工計價款，敏森公司曾於93年11月、12月間請求被
    告協助處理，被告亦曾與正安公司、敏森公司會同協商解決
    爭議，正安公司與敏森公司乃達成將其就「消防火警工程（
    合約編號：00000000cm5）及消防配管工程（合約編號：000
    00000cm5）得向被告請求之貨款及工程款債權14,590,000元
    讓與敏森公司之協議，敏森公司負責人之妻李瑞敏曾於93年
    12月10日為此方案至被告公司，與負責接洽之廠務副理黃文
    星、主任工程師陳建成見面，告知欲將敏森公司與被告間之
    債權移轉予敏森公司。93年12月13日上午正安公司與敏森公
    司簽定債權讓與契約，將對被告應收之14,590,000元之債權
    讓與敏森公司，敏森公司負責人丁○○並於同日上午（聲明
    異議狀誤載為12月14日，特此更正）致電黃文星，復親至被
    告公司四廠廠務辦公室告知陳建成此事，被告當時已獲通知
    債權讓與之事實，該債權移轉已合於民法第294條讓與通知
    之規定，正安公司與敏森公司之債權讓與已對被告發生效力
    ，被告自有遵從之義務，鈞院之扣押命令係於93年12月13日
    上午12時10分始送達於被告，較前開債權讓與通知之時間為
    晚，自不影響於債權讓與之效力，故本件扣押命令送達被告
    時，正安公司對被告就前開讓與後之餘額，未讓與之消防配
    管設備（合約編號：00000000cm5）及消防火警設備（合約
    編號：00000000cm5）」未付款為6,459,339元，合計於
    7,412,829元範圍內之債權存在，工程合約經追減後，於試
    車驗收合格辦妥保固手續後，僅於3,409,982元範圍內之債
    權存在等語資為抗辯。並聲明：原告之訴駁回。
三、兩造不爭執之事項：
  (一)正安公司曾於91年10月14日簽立授信約定書，而於93年4月
    22日邀同丙○○、王麗香向原告借款7,000,000元、3,000,
    000元，93年9月30日向原告借款3,600,000元，詎未依約清
    償，尚欠如附表所示之本金、利息、違約金。
  (二)原告向臺灣高雄地方法院提出假扣押裁定之聲請，經該院以
    93年度裁全字第5726號裁定准予假扣押在案，原告以該假扣
    押裁定聲請對正安公司之財產為假扣押，該院將原告對被告
    之工程款債權部分囑託本院執行，由本院於93年12月9日以
    南院慶93執全助新字第204號核發扣押命令，就正安公司對
    於被告之貨款及工程款債權在10,000,000元及執行費81,000
    元之範圍內予以扣押，被告於93年12月13日12時10分收受該
    命令，而於93年12月27日具狀聲明異議。原告於94年2月16
    日收受本院送達被告聲明異議之通知，94年2月24日向本院
    提起本訴訟，並向本院民事執行處為起訴之證明。
  (三)正安公司於93年12月14日以高雄新興郵局第2622號存證信函
    後附債權讓與契約書通知被告，被告於93年12月15日收受上
    開存證信函。
  (四)奇美TFT-LCD光電四廠E40011新建消防工程（含追加工程）
    ，剩餘工程款計22,002,829元。各工程含追加部分款項：消
    防火警工程（合約編號：00000000cm5）、消防配管工程（
    合約編號：00000000cm5）部分尚可請領之工程款確實超過
    14,590,000元，未轉讓之前開工程款餘額及消防配管設備（
    合約編號：00000000cm5）、消防火警設備（合約編號：000
    00000cm5）部分未來依約履行後可資請領之工程款計為7,41
    2,829元，追減後為3,409,982元。
四、本件爭點之所在為：(一)正安公司與敏森公司為債權讓與行為
    時，對被告尚有多少債權可得請求？(二)該債權讓與行為是否
    有效？(三)正安公司對被告尚有多少債權？茲分敘如下：
  (一)按民事訴訟法第247條所謂即受確認判決之法律上利益，係
    指因法律關係之存否不明確，致上訴人在私法上之地位有受
    侵害之危險，而此項危險得以對於被上訴人之確認判決除去
    之者而言，故確認法律關係成立或不成立之訴，苟具備前開
    要件，即得謂有即受確認判決之法律上利益（最高法院42年
    臺上字第1031號判例參照）。查原告以正安公司積欠其借款
    債務，而正安公司對於被告尚有工程債權未領取，原告乃向
    法院聲請強制執行，惟被告聲明異議，原告對於被告之聲明
    異議認為不實，而起訴主張確認正安公司對被告有10,081,0
    00元之債權存在，是兩造就正安公司對被告就是否仍有工程
    債權存在，有所爭執，故原告自有訴求法院裁判予以確認之
    必要。次查，原告主張正安公司對被告除系爭工程外，尚有
    奇美三廠新建設備工程、奇美五廠新建消防工程、奇美電子
    消防灑水管路增設工程存在，僅提出在建工程明細表1件為
    證（本院卷第81頁），惟為被告所否認，參之證人丙○○（
    正安公司總經理）到庭證述：（再建工程明細表）除系爭工
    程外，其他工程已於93年間結案，經開立保固票予被告後，
    被告即給付尾款，並無履約保證金或保證票等語（本院卷第
    213頁），原告復未提出其他證據證明正安公司對被告尚有
    系爭工程以外之前開工程款等債權存在，自難信其前揭主張
    為真正。
  (二)次按債權之讓與，非經讓與人或受讓人通知債務人，對於債
    務人不生效力，民法第297條第1項前段定有明文。債權讓與
    契約，係以債權之讓與為標的之契約，故如讓與人或受讓人
    將債權讓與之事實通知債務人，債權讓與契約發生效力時，
    該債權即行移轉於受讓人，而發生債權主體變更之效果。查
    ：
  1.被告辯稱：正安公司與敏森公司事先協商債務權讓與事宜，
    而於93年12月13日上午簽定債權讓與契約，將系爭契約消防
    火警工程（合約編號：00000000cm5）、消防配管工程（合
    約編號：00000000cm5）應收之14,590,000元之債權讓與敏
    森公司，敏森公司負責人丁○○於93年12月13日上午10 時
    許親至被告公司四廠廠務辦公室，告知被告主任工程師陳建
    成有關敏森公司受讓正安公司系爭工程款債權，並於當日上
    午10時56分撥打電話予廠務副理黃文星告知債權讓與乙事，
    被告當時已獲通知債權讓與等情，業據其提出債權讓與契約
    書、存證信函為證（本院卷第51、52頁），且經證人丁○○
    、陳建成、丙○○、黃文星、李瑞敏、庚○○到庭證述綦詳
    （本院卷第148至154、319至320、357至358、212至216、27
    0至274、320至322、354至357頁），且所為證言均互核一致
    ，此外，復有通話明細（證人丁○○及丙○○提出）、債權
    讓與契約書草稿及分包工程合約書等書證（證人丁○○提出
    ）、庚○○當庭書寫之阿拉伯數字（債權讓與契約書日期93
    .12.13）在卷可稽（本院卷第201及221至222、158及160至
    200、361頁），堪認屬實。至被告雖於本院93年度執助字第
    204號強制執行事件，具狀聲明異議狀表示於93年12月14日
    始收受上述債權讓與之通知（本院卷第152頁，惟被告應於
    93年12月13日即受債權讓與之通知，業如前述，此異議狀內
    容之記載，並不影響本院前揭認定之事實。又原告聲請查詢
    本院丁○○、李瑞敏、丙○○所使用行動電話於93年12月13
    日、93年12月14日二日之通聯紀錄，經函查結果，逾資料保
    留期限，無法查得，此有中華電信股份有限公司函1件在卷
    可參（本院卷第281頁），亦難為有利之反證。
  2.被告又辯稱：敏森公司負責人丁○○縱有將本件債權讓與事
    實通知陳建成、黃文星，然該二人並非被告負責人，其為債
    權讓與之通知，對被告應不生效力等語。惟受債權讓與通知
    之陳建成為被告廠務部門工程師，黃文星為廠務電力課副理
    ，均係代理被告負責系爭工程發包監工事務之人，其收受系
    爭債權讓與通知，效力自及於所代理之本人即被告，故被告
    上開所辯，乃屬無據。
  3.從而。本件債權讓與已合法成立，且所為債權讓與之通知於
    93年12月13日上午10時許到達被告（在本院扣押命令送達即
    93年12月13日中午12時10分之前），而對被告發生效力，系
    爭讓與債權之債權人乃由正安公司變更為敏森公司，進而使
    本院所核發之上開執行命令於債權讓與之範圍內失其效力。
  (三)正安公司對被告尚有3,409,982元之債權存在：
    正安公司與敏森公司所為1,4590,000元債權之移轉既然有效
    ，正安公司對被告之債權即應扣除前開經合法債權移轉之部
    分。被告主張正安公司對被告就前開讓與後之餘額953,490
    元，未讓與之設備款6,459,339元，合計7,412,829元，經追
    減後僅於3,409,982元範圍內存在乙節，經證人丙○○到庭
    證述確有追減情事等語（本院卷第214頁），且有被告提出
    之工程明細等書證在卷為憑（本院卷第225至255頁），堪予
    採信。
五、綜上所述，本件原告主張敏森公司受讓正安公司對被告公司
    系爭14,590,000元工程債權，在本院扣押命令送達之後，不
    生債權讓與之效力，上開債權之債權人仍為正安公司，其得
    對該債權中之10,081,000元為強制執行，為無理由，被告抗
    辯系爭工程債權之債權人已變更為敏森公司等情，尚屬可信
    。從而，原告提起本件確認之訴，請求確認正安公司對被告
    就系爭工程有3,409,982之債權存在，為有理由；逾此部分
    之請求，為無理由，應予駁回。又兩造其餘攻擊防禦方法及
    所為立證，核與本件判決結論無影響，爰不一一論列，併予
    敘明。
六、結論：原告之訴為一部有理由，一部無理由，依民事訴訟法
    79條，判決如主文。
中    華    民    國    95    年     3    月    27    日
                  民事第三庭    法  官  郭貞秀
以上正本係照原本作成
如對本判決上訴，須於判決送達後20日內向本院提出上訴狀
中    華    民    國    95    年    3     月    27    日
                                書記官  陳慧玲
┌───────────────────────────────────────┐
│附表：                                                        94年度重訴第46號│
├─┬──────┬──────┬───────────────┬───────┤
│  │借 款 金 額 │所 欠 本 金 │   利                   息    │ 違   約   金 │
├─┼──────┼──────┼───────────────┼───────┤
│一│7,000,000元 │7,000,000元 │自民國94年5月1日起至清償日止  │其逾期在六個月│
│  │            │            │按年息百分之3.5計算之利息     │以內者，按上開│
├─┼──────┼──────┼───────────────┤利率百分之10，│
│二│3,000,000元 │3,000,000元 │自民國94年5月1日起至清償日止  │逾期超過六個月│
│  │            │            │按年息百分之3.5計算之利息     │部分，按上開利│
├─┼──────┼──────┼───────────────┤率百分之20計付│
│三│3,600,000元 │3,600,000元 │自民國93年11月16日起至清償日止│違約金        │
│  │            │            │按年息百分之4.95計算之利息    │              │
└─┴──────┴──────┴───────────────┴───────┘


司法院資訊處製作；財團法人民間司法改革基金會備份。
